【裁判字號】    92,訴,313
【裁判日期】    920808
【裁判案由】    違反著作權法等
【裁判全文】
臺灣基隆地方法院刑事判決                          九十二年度訴字第三一三號
    公  訴  人  臺灣基隆地方法院檢察署檢察官
    被      告  甲○○
    選任辯護人  楊思勤律師
                林達傑律師
右列被告因違反著作權法等案件，經檢察官聲請以簡易判決處刑（九十二年度偵字第
一一九０號、第一五九二號），本院簡易庭認為不宜，改依通常程序審理，茲判決如
左：
    主  文
甲○○以犯以明知為侵害著作權之物，意圖營利而交付之方法，侵害他人之著作權為
常業，處有期徒刑壹年貳月。
扣案如附表三、四、五、六所示之仿冒遊戲光碟片（合計陸仟佰貳拾伍片）及其仿
冒商標圖樣之外包裝暨仿冒遊戲光碟封面貳拾陸本均沒收。
    事  實
一、甲○○曾因違反著作權法等案件，經本院於八十九年九月十八日以八十九年度訴
    字第二一六號判處應執行有期徒刑拾月，緩刑四年確定，現仍緩刑中。甲○○係
    台北縣瑞芳鎮○○路九十六號「小叮噹玩具店」負責人，其平日上午賣菜，下午
    即在上址店內販賣玩具、電視遊樂器與電腦軟體，據該等營業收入謀生。甲○○
    明知如附表一所示之商標圖樣係日商新力電腦娛樂股份有限公司（以下簡稱「新
    力公司」），如附表二所示之商標圖樣係日商世雅股份有限公司（以下簡稱「世
    雅公司」）分別向智慧財產局為商標註冊登記，指定使用於商標法施行細則第四
    十九條第九類電腦、錄有電腦程式之卡帶、磁碟、光碟及卡匣等商品上，且均在
    專用期間內，享有商標專用權之商標圖樣，未經商標專用權人之同意或授權，不
    得非法使用上開商標圖樣。甲○○亦明知如附表三所示之遊戲光碟片，均係「新
    力公司」在日本國擁有著作財產權之電腦程式著作物，該等電腦程式著作物由著
    作權人「新力公司」在日本國首次發行時，即同時於本國管轄境內為發行，依著
    作權法第四條第一款規定，受我國著作權法之保護，非經著作權人「新力公司」
    之授權，不得擅自重製、散布或意圖營利而交付，而附表四所示之遊戲光碟片，
    均係「世雅公司」在日本國擁有著作財產權之電腦程式著作物，上開著作物創作
    完成時間皆在九十一年一月一日以後，依著作權法第四條但書之規定，受我國著
    作權法之保護，非經著作權人「世雅公司」之授權，不得擅自重製、散布或意圖
    營利而交付。甲○○且知如附表五所示之ＰＳ、ＰＳII遊戲光碟片透過電視遊樂
    器執行，在電視畫面上會出現「新力公司」之「Licensed by Sony Computer
    Entertainment Inc.」等文字，而附表六所示之ＤＣ遊戲光碟片透過電視遊樂器
    執行，在電視畫面上會出現「世雅公司」之「Produced by or under Licesen
    from Sega Enterprises Lit.」等文字，該等文字均用以表明為「新力公司」、
    「世雅公司」製造、授權之意思，足以對外表示該等遊戲光碟片係「新力公司」
    、「世雅公司」所生產之用意之證明，購買者藉由電視遊樂器執行該等遊戲光碟
    片時，在電視螢幕上均會顯示出上開準私文書，如持以販賣交付後藉以行使該等
    準私文書，均足以生損害於「新力公司」、「世雅公司」之信譽。詎甲○○竟基
    於販賣仿冒商標商品、行使偽造私文書之概括犯意暨以明知為侵害著作權之物意
    圖營利而交付之方法侵害他人之著作權賴以維生之常業犯意，自九十二年一月初
    起，在「小叮噹玩具店」內，向綽號「小林」真實姓名年籍不詳之成年男子，以
    仿冒之ＰＬＡＹ  ＳＴＡＴＩＯＮ遊戲光碟片（即ＰＳ）每片新台幣（下同）二
    十元、仿冒之ＰＬＡＹ  ＳＴＡＴＩＯＮ  II遊戲光碟片（即ＰＳII）ＶＣＤ每
    片四十元、ＤＶＤ每片一百元、仿冒之ＤＲＥＡＭ  ＣＡＳＴ遊戲光碟片（即Ｄ
    Ｃ）每片三十元之價格，購入如附表三、四、五、六所示分別侵害「新力公司」
    、「世雅公司」商標權之仿冒遊戲光碟片（其中如附表三、四所示之仿冒遊戲光
    碟片並有分別侵害「新力公司」、「世雅公司」著作權情事）後，即將之陳列在
    上址店內，以仿冒之ＰＳ遊戲光碟片、ＰＳIIＶＣＤ遊戲光碟片、ＤＣ遊戲光碟
    片每片均五十元，仿冒之ＰＳIIＤＶＤ遊戲光碟片每片一百五十元之價格，連續
    販售予不特定之顧客，從中賺取價差謀生。甲○○所販賣上開仿冒遊戲光碟片之
    外包裝，除有由不詳人士意圖欺騙他人而仿冒與附表一所示「新力公司」、附表
    二所示「世雅公司」享有商標專用權之商標圖樣相同之圖樣外，該等仿冒遊戲光
    碟片透過電視遊樂器執行時，電視畫面會出現不詳人士所偽造之「Licensed by
    Sony Computer Entertainment Inc.」或「Produced by or under Licesen
    from Sega Enterprises Lit.」等文字及如附表一或附表二所示之商標圖樣，用
    以表明為「新力公司」、「世雅公司」製造、授權之意思，使「新力公司」、「
    世雅公司」等商標權人所產銷之真品與該等仿冒品相混淆，足生損害於「新力公
    司」、「世雅公司」。甲○○至九十二年三月二十五日十八時止，在「小叮噹玩
    具店」內總共賣出上開仿冒之遊戲光碟片約五百片。嗣於九十二年三月二十五日
    十八時許，甲○○在上址店內為警查獲，警員扣得甲○○所有供販賣所用印有與
    附表一、二所示公司享有商標專用權之商標圖樣相同之圖樣之仿冒遊戲光碟片封
    面二十六本、如附表三、四、五、六所示之仿冒遊戲光碟片六千三百二十五片及
    其仿冒上開「新力公司」、「世雅公司」商標圖樣之外包裝，另扣得空白光碟片
    五百片、燒錄機二台等物。
二、案經被害人「新力公司」、「世雅公司」訴由內政部警政署保安警察第二總隊第
    一大隊第一中隊報告台灣基隆地方法院檢察署檢察官聲請以簡易判決處刑，本院
    改依通常程序審理。
    理  由
一、按檢察官聲請以簡易判決處刑之案件，經法院認為有刑事訴訟法第四百五十一條
    之一第四項但書之情形者，應適用通常程序審判之，同法第四百五十二條著有明
    文。本院基隆簡易庭認本件有刑事訴訟法第四百五十一條之一第四項但書之情形
    ，應由本院適用通常程序審判之，合先敘明。
二、右揭事實中，除常業犯之事實外，均經被告甲○○自白不諱，核與告訴代理人吳
    佳叡律師指訴之情節相符，且有如事實欄所載被告所有供販賣所用印有與附表一
    、二所示公司享有商標專用權之商標圖樣相同之圖樣之仿冒遊戲光碟片封面二十
    六本、如附表三、四、五、六所示之仿冒遊戲光碟片六千三百二十五片及其仿冒
    上開商標圖樣之外包裝扣案可佐，並有查獲現場照片十三張、如附表一、二所示
    之商標註冊證、如附表三、四所示之遊戲光碟片著作權發行資料（日本國發行資
    料、發票、進口報單、國內發行公司期初期末存量明細）、仿冒遊戲光碟片經由
    電視遊樂器在電視出現之「Licensed by Sony Computer Entertainment Inc.」
    、「Produced by or under Licesen from Sega Enterprises Lit. 」等文字及
    如附表一、二之商標圖樣畫面照片二張附卷可稽，足認被告之自白與事實相符。
三、按我國著作權法於民國七十四年七月十日修正由註冊主義改採原創主義，對於本
    國人兼採任意註冊主義，惟對於外國人仍採註冊主義。嗣於八十一年六月十日修
    正之著作權法廢止註冊主義改採絕對原創保護主義，惟仍許登記，登記僅為對抗
    要件，同時，追溯外國人著作保護規定（即增訂第一百零八條），凡依民國七十
    四年七月十日修正著作權法註冊之外國人著作，仍享有我國著作權法之著作權。
    至於八十一年六月十日修正之著作權法及現行著作權法，不論本國人或外國人均
    採原創保護主義，惟在世界貿易組織協定在中華民國管轄區域內生效日之前（即
    九十一年一月一日），仍需符合首次發行或同步發行之要件。換言之，外國人之
    著作，於中華民國區域外，首次發行後三十日內在中華民國管轄區域內發行者，
    如該外國人之本國，對中華民國人之著作，在相同情形下，亦予以保護且經查證
    屬實者，得享有著作權，著作權法第四條第一款，定有明文。而日本昭和四十五
    年（一九七○年）五月六日法律第四十八號修正著作權法第六條之規定：「（受
    保護之著作權）著作符合以下各項規定者，受本法保護：(一)日本國民之著作；(二)
    最初在國內發行之著作（包括最初在本法規定以外之地方發行者，從該發行日三
    十日以內在日本國內發行之著作）；(三)前二項以外，依據條約本國負有保護義務
    之著作」。核與我國著作權法第四條第一款之規定相當，堪認日本國民得依我國
    法第四條第一款之規定享有著作權。經查，如附表三所示之遊戲光碟片，均係「
    新力公司」在日本國擁有著作財產權之電腦程式著作物，該等電腦程式著作物由
    著作權人「新力公司」在日本國首次發行時，即同時在本國管轄境內為發行等情
    ，有卷附日本國發行資料、發票、進口報單、國內發行公司期初期末存量明細可
    稽，依著作權法第四條第一款規定，應受我國著作權法之保護，而附表四所示之
    遊戲光碟，均係「世雅公司」在日本國擁有著作財產權之電腦程式著作物，上開
    著作物創作完成時間皆在九十一年一月一日以後等情，有日本國發行資料存卷足
    憑，我國自九十一年一月一日正式加入「世界貿易組織」（ＷＴＯ），依「世界
    貿易組織」與貿易有關之智慧財產權協定（ＴＲＩＰＳ）第三條國民待遇原則之
    規定，就智慧財產權之保護而言，每一會員給予其他會員國民之待遇不得低於其
    給予本國國民之待遇，準此，告訴人「世雅公司」之上開著作，依著作權法第四
    條但書之規定，亦受我國著作權法之保護。被告明知所販入如附表三、四所示之
    仿冒遊戲光碟片，均係他人重製「新力公司」、「世雅公司」享有著作權之電腦
    程式著作，卻仍持以賣出，賺取價差，被告有以明知為侵害著作權之物，意圖營
    利而交付之方法，侵害他人之著作權之犯行洵堪認定。至於被告雖辯稱其是因為
    家庭貧困母親罹患糖尿病需長期治療，父親中風癱瘓在床，平日上午賣菜，下午
    販賣玩具、遊樂器與電腦軟體謀生，不是以違反著作權法為常業云云。惟查，「
    常業犯」係指反覆以同種類行為為目的之社會活動之職業性犯罪而言，至於犯罪
    所得之多寡，是否恃此犯罪為唯一之謀生職業，則非所問，縱令兼有其他職業，
    仍無礙於常業犯罪之成立。被告經營之「小叮噹玩具店」，主要即係以販售玩具
    、電視遊樂器與電腦軟體為業，且依卷附台灣高等法院被告全國前案紀錄表所載
    ，被告已有因販賣仿冒之「新力公司」、「世雅公司」遊戲光碟片為本院判刑確
    定之前科，被告對於上開扣案如附表三、四所示之仿冒遊戲光碟片，自無從諉為
    不知係侵害「新力公司」、「世雅公司」著作權之物，況上開扣案之仿冒遊戲光
    碟片數量龐大，且扣有供客戶挑片用之仿冒遊戲光碟片封面二十六本，益徵被告
    有以明知為侵害著作權之物，反覆同種類意圖營利而交付予不特定人以謀生計之
    職業性犯罪行為。被告侵犯他人著作權之行為，應屬常業犯。查著作權法於九十
    二年七月九日總統令修正公布，同日施行（以下稱修正後著作權法），將修正前
    著作權法第八十七條、第九十三條、第九十四條均予修正，另增訂第九十一條之
    一。本件被告此部分以明知為侵害著作權之物（光碟）而意圖營利而交付之方法
    侵害他人之著作權之行為，在修正後著作權法中，係犯修正後著作權法第九十四
    條第一項、第九十一條之一第三項之以意圖營利而以移轉所有權之方法散布著作
    重製物而其重製物為光碟為常業罪，法定刑為一年以上七年以下有期徒刑，得併
    科新台幣三十萬元以上三百萬元以下罰金。然被告之行為，依修正前著作權法，
    因有違反修正前著作權法第八十七條第二款之情事，故係犯修正前著作權法第九
    十四條、第九十三條第三款之「以犯以明知為侵害著作權之物意圖營利而交付之
    方法侵害他人之著作權為常業」罪，法定刑為一年以上七年以下有期徒刑，得併
    科新台幣四十五萬元以罰金。二者比較適用結果，以上開修正前著作權法較有利
    於被告，依刑法第二條第一項但書之規定，應適用修正前著作權法之規定。換言
    之，被告此部分之行為，係犯修正前著作權法第九十四條、第九十三條第三款、
    第八十七條第二款之「以犯以明知為侵害著作權之物意圖營利而交付之方法侵害
    他人之著作權為常業」罪。
四、按商標之使用係指為行銷之目的，將商標使用於商品或其包裝、容器、標帖、說
    明書價目表或其他類似物件上，而持有、陳列或散布，使用於同一商品或類似商
    品，若附加相同或近似於他人註冊商標圖樣於商品之包裝、容器、說明書、價目
    表上，應即受他人商標專用權效力所拘束，此為商標法第六條第一項所明定。又
    透過電磁作用，如以遊樂器、光碟機、電腦主機之操作為媒介，始於電視或電腦
    螢幕前出現商標圖樣者，其標示型態足資一般商品購買人認識其表彰商品之來源
    者，解釋上應認屬於商標法第六條第一項之所稱之其他類似物件之範疇。扣案如
    附表三、四、五、六所示之仿冒遊戲光碟片，除在外包裝上有由不詳人士意圖欺
    騙他人而仿冒與附表一、二所示「新力公司」、「世雅公司」享有商標專用權之
    商標圖樣相同之圖樣外，該等仿冒遊戲光碟片透過電視遊樂器執行時，電視畫面
    亦會出現不詳人士所偽造之如附表一、二所示之商標圖樣等情，有仿冒遊戲光碟
    片封面二十六本、仿冒遊戲光碟片外包裝等物扣案可佐，並有仿冒遊戲光碟片經
    由電視遊樂器在電視出現之商標圖樣畫面照片二張附卷可稽。如附表一、二所示
    之商標圖樣非但係「新力公司」、「世雅公司」分別向我國智慧財產局為商標註
    冊登記，應受我國商標法之保護，且係業界及消費者等相關大眾所共知之商標，
    被告明知所販入之仿冒遊戲光碟片，在外包裝上係仿冒該等商標圖樣之商品，足
    以使人與真品發生混淆，而該等仿冒遊戲光碟片透過電視遊樂器之執行，在電視
    畫面上會出現上開商標圖樣，被告仍予販賣，被告顯有意圖欺騙他人於同一商品
    使用相同於他人註冊商標之圖樣商品而販賣之犯行。核被告此部分之行為，係犯
    商標法第六十三條之明知為意圖欺騙他人，於同一商品使用相同於他人註冊商標
    之圖樣商品而販賣罪。被告先後多次明知為侵害他人商標專用權之商品而販賣之
    犯行，時間緊接，所犯均係犯罪構成要件相同之罪名，顯係基於概括犯意反覆為
    之，為連續犯，應依刑法第五十六條之規定論以一罪，並加重其刑。
五、按以錄音、錄影或電磁紀錄藉機器或電腦處理所顯示之聲音、影像或符號，足以
    表示其用意之證明者，依刑法第二百二十條第二項規定，以文書論。又文書之行
    使，每因文書性質、內容不同而異，就刑法第二百二十條之準文書所言，祗須藉
    由機器或電腦處理，即足以表示其文書之內容，其於行為人將偽造之準私文書藉
    由機器或電腦處理時，已有使用該偽造之準文書，達於行使準私文書之程度，固
    不待言；其因販賣而交付該偽造之準文書之情形，如販賣者或買受者，均明知該
    準文書確為偽造，藉由機器或電腦處理即可使用該偽造之準文書時，因買受者已
    達於可隨時使用該準文書之狀態，無待販賣者更有所主張，應認販賣該偽造準文
    書者於交付時，即與行使無異，無須就該偽造之著作物之內容更有所主張始可構
    成行使偽造準文書之行為，最高法院九十一年度台上字第四三七五號判決可資參
    照。扣案如附表三、四、五、六所示之仿冒遊戲光碟片，透過電視遊樂器，在電
    視畫面會出現不詳人士所偽造之「Licensed by Sony Computer Entertainment
    Inc.」或「Produced by or under Licesen from Sega Enterprises Lit.」等
    文字，用以表明為「新力公司」或「世雅公司」製造或授權之意思，足以對外表
    示該等光碟片產品係「新力公司」、「世雅公司」所生產之用意之證明，被告長
    期從事電視遊樂器及遊戲光碟片之販賣，對於購買之顧客透過電視遊樂器執行仿
    冒遊戲光碟片後，在電視螢幕上會顯示出上開準私文書乙節，應知之甚稔，竟持
    以販賣交付後藉以行使該等準私文書，足以生損害於「新力公司」、「世雅公司
    」之信譽，甚為明顯。核被告此部分之行為，係犯刑法第二百十六條、第二百十
    條、第二百二十條第二項之行使偽造準私文書罪。又被告先後多次行使偽造準私
    文書之犯行，均時間緊接，所犯均係犯罪構成要件相同之罪名，顯係基於概括犯
    意反覆為之，為連續犯，應依刑法第五十六條之規定論以一罪，並加重其刑。
六、被告所犯上開「連續明知為意圖欺騙他人於同一商品使用相同於他人註冊商標之
    圖樣商品而販賣罪」、「連續行使偽造準私文書罪」與「以犯以明知為侵害著作
    權之物意圖營利而交付之方法侵害他人之著作權為常業罪」，係以一行為同時觸
    犯數罪名，屬想像競合犯，應從情節較重之「以犯以明知為侵害著作權之物意圖
    營利而交付之方法侵害他人之著作權為常業罪」處斷。審酌被告從事電視遊樂器
    材業務，為圖不法利益，故意侵害他人享有之智慧財產權，破壞我國保護智慧財
    產權之國際形象，且查扣之仿冒遊戲光碟片數量眾多，侵害他人智慧財產權情節
    嚴重，惟念被告犯罪後坦承犯行、態度良好，但被告前已因違反著作權法案件為
    本院判刑確定，仍不知悔悟等一切情狀，爰量處如主文所示之刑，以示懲儆。扣
    案如附表三、四、五、六所示之仿冒遊戲光碟片（合計陸仟佰貳拾伍片）及其
    仿冒商標圖樣之外包裝暨仿冒遊戲光碟封面貳拾陸本，因均有侵害他人商標專用
    權情事，業如上述，故均應依商標法第六十四條之規定宣告沒收之。至於另扣案
    之空白光碟片五百片、燒錄機二台，尚乏事證認定與本案有何關聯，既非被告所
    有供犯罪所用之物，自不應為沒收之諭知，併敘明之。
據上論斷，應依刑事訴訟法第四百五十二條、第二百九十九條第一項前段，九十二年
七月九日總統令修正公布施行前著作權法第九十四條、第九十三條第三款、第八十七
條第二款，商標法第六十三條、第六十四條，刑法第十一條前段、第二條第一項前段
、第二百十六條、第二百二十條第二項、第二百十條、第五十六條、第五十五條，判
決如主文。
本案經檢察官張長樹到庭執行職務。
中      華      民      國    九十二    年      八      月      八      日
                                  臺灣基隆地方法院刑事第三庭
                                      法  官  王  福  康
右正本證明與原本無異。
對於本件判決如有不服，應於收受送達後十日內，向本院提出上訴書狀，上訴於臺灣
高等法院，並按他造當事人之人數附具繕本。
                                      書記官  李  國  豪
中      華      民      國    九十二    年      八      月      八      日
【附錄論罪法條】
九十二年七月九日總統令修正公布施行前著作權法第八十七條第二款：
    有左列情形之一者，除本法另有規定外，視為侵害著作權或製版權：
    二、明知為侵害著作權或製版權之物而散布或意圖散布而陳列或持有或意圖營利
        而交付者。
九十二年七月九日總統令修正公布施行前著作權法第九十三條第三款：
    有左列情形之一者，處二年以下有期徒刑，得併科新臺幣十萬元以罰金：
    三、以第八十七條各款方法之一侵害他人之著作權者。
九十二年七月九日總統令修正公布施行前著作權法第九十四條：
    以犯第九十一條、第九十二條或第九十三條之罪為常業者，處一年以上七年以下
    有期徒刑，得併科新台幣四十五萬元以下罰金。
商標法第六十三條：
    明知為前條商品而販賣、意圖販賣而陳列、輸出或輸入者，處一年以下有期徒刑
    、拘役或科或併科新臺幣五萬元以下罰金。
刑法第二百十條：
    偽造、變造私文書，足以生損害於公眾或他人者，處五年以下有期刑。
刑法第二百十六條：
    行使第二百十條至第二百十五條之文書者，依偽造、變造文書或登載不實事項或
    使登載不實事項之規定處斷。


司法院資訊處製作；財團法人民間司法改革基金會備份。
